---
output: github_document
---
## Legenda: Esse output indica que o arquivo .Rmd será renderizado (convertido) para .md para ir para  o Github, através do knitr (pacote do R que serve para executar o código e gerar o documento final). 

Assim, conseguimos misturar: texto, código R, resultados, figuras e tabelas, o que é ótimo para projetos científicos.

<!-- README.md is generated from README.Rmd. Please edit that file -->

```{r, include=FALSE}
knitr::opts_chunk$set(
  collapse = TRUE,
  warning = FALSE,
  error = FALSE,
  message = FALSE,
  eval=TRUE,
  comment = "#>"
)
```

## Legenda: 

- collapse = true = aparecer o código e o resultado juntos (bom para organização). 
- warning = false = não mostre avisos quando o este bloco de código for executado.
- message = false = não mostrar mensagens dos pacotes carregados que não fazem parte da análise de dados.  
- eval = false = não execute o código deste bloco, apenas mostre o código no documento.

---
title: "README"
author: "Evelyn Lacerda"
date: "2026-08-21"
output: html_document
---

```{r setup, include=FALSE}
knitr::opts_chunk$set(
  echo = TRUE,
  collapse = TRUE,
  message = FALSE,
  error = FALSE,
  warning = FALSE,
  eval = FALSE,
  comment = "#>")
                    
```

#ADICIONANDO LIVRARIAS 
```{r}
library(tidyverse)
library(ggpubr)
library(terra)
library(geobr)
library(vegan)
library(sf)
library(ggplot2)
library(colourpicker)
```
## Legenda: 
Ao carregar pacotes, carregamos as funções das diferentes bibliotecas. 

- tidyverse: coleção de pacotes para ciências de dados. Inclui: dplyr, ggplot2, readr, tibble, string etc. 
- geobr: Baixa mapas oficiais do IBGE, não precisando baixar shapefiles manualmente. 
- sf: Pacote mais importante para os dados espaciais. Permite: ler shapefiles, transformar coordenadas, fazer recortes espaciais e unir polígonos. 
- ggpubr: Facilita gráficos científicos. 
- dplyr: Manipulação de tabelas. Exemplos: filter(), mutate(), select(), summarise(). 
- ggplot2: Construção de gráficos.

#VAMOS EXTRAIR SHAPES, FORMATOS, VAI ESTAR O BRASIL COM OS BIOMAS E REGIÕES 
#Criamos 3 objetos (Brasil, biomes e regioes)

```{r}
brasil <- geobr::read_country(showProgress = FALSE, year = 2020)

biomes <- geobr::read_biomes(showProgress = FALSE, year = 2019)

regioes <- geobr::read_region(showProgress = FALSE, year = 2020)
```
```{r}
## Visualização dos mapas: Brasil, Biomas e Regiões

# Mapa 1 — Contorno do Brasil

map_country <- ggplot(brasil) +
  geom_sf(
    fill = "#880E4F",
    color = "#FAD1E3",
    linewidth = 0.8
  ) +
  labs(
    title    = "Brasil",
    subtitle = "Território Nacional",
    caption  = "Fonte: IBGE via geobr"
  ) +
  theme_void(base_family = "serif") +
  theme(
    plot.background  = element_rect(fill = "#0d1b2a", color = NA),
    panel.background = element_rect(fill = "#0d1b2a", color = NA),
    plot.title       = element_text(
      color = "#FAD1E3",
      size = 22,
      face = "bold",
      hjust = 0.5,
      margin = margin(t = 16, b = 4)
    ),
    plot.subtitle    = element_text(
      color = "#FAD1E3",
      size = 13,
      hjust = 0.5,
      margin = margin(b = 8)
    ),
    plot.caption     = element_text(
      color = "#FAD1E3",
      size = 8,
      hjust = 1,
      margin = margin(b = 10, r = 12)
    ),
    plot.margin = margin(20, 20, 10, 20)
  )


# Paleta para os biomas

biome_colors <- c(
  "Amazônia"       = "#1b4332",
  "Cerrado"        = "#d4a017",
  "Mata Atlântica" = "#40916c",
  "Caatinga"       = "#e76f51",
  "Pampa"          = "#a7c957",
  "Pantanal"       = "#4895ef",
  "Sistema Costeiro" = "#90e0ef"
)


# Mapa 2 — Biomas

map_biomes <- ggplot(biomes) +
  geom_sf(
    aes(fill = name_biome),
    color = "#1a1a2e",
    linewidth = 0.4
  ) +
  scale_fill_manual(
    values = biome_colors,
    name = "Bioma"
  ) +
  labs(
    title    = "Biomas do Brasil",
    subtitle = "Distribuição dos biomas continentais e costeiros",
    caption  = "Fonte: IBGE via geobr"
  ) +
  theme_void(base_family = "serif") +
  theme(
    plot.caption = element_text(
      size = 8,
      hjust = 1,
      margin = margin(b = 10, r = 12)
    ),
    legend.title = element_text(
      size = 10,
      face = "bold"
    ),
    legend.text = element_text(size = 9),
    legend.position = "right",
    plot.margin = margin(20, 20, 10, 20)
  )


# Paleta para as regiões

region_colors <- c(
  "Norte"        = "#FAD1E3",
  "Nordeste"     = "#F7A1C4",
  "Centro-Oeste" = "#E75480",
  "Sudeste"      = "#C2185B",
  "Sul"          = "#880E4F"
)


# Mapa 3 — Grandes Regiões do Brasil

map_regioes <- ggplot(regioes) +
  geom_sf(
    aes(fill = name_region),
    color = "#1a1a2e",
    linewidth = 0.5
  ) +
  scale_fill_manual(
    values = region_colors,
    name = "Região"
  ) +
  labs(
    title    = "Grandes Regiões do Brasil",
    subtitle = "Divisão regional do território brasileiro",
    caption  = "Fonte: IBGE via geobr"
  ) +
  theme_void(base_family = "serif") +
  theme(
    plot.caption = element_text(
      size = 8,
      hjust = 1,
      margin = margin(b = 10, r = 12)
    ),
    legend.title = element_text(
      size = 10,
      face = "bold"
    ),
    legend.text = element_text(size = 9),
    legend.position = "right",
    plot.margin = margin(20, 20, 10, 20)
  )


# Exibir os mapas

print(map_country)
print(map_biomes)
print(map_regioes)
```

#FAZER O PRIMEIRO OBJETO DOS DADOS BRUTOS DATA FRAME - DF
#OS 20 ANOS SÃO PQ OS DADOS ESTÃO 20 ANOS A FRENTE, POR ISSO A MODIFICAÇÃO PARA MENOS
```{r}
df <- read_rds("data-raw/data-set-xco2-br.rds") |> 
  mutate(year = year - 20)
```
#DAR UMA OLHADINHA NO BANCO DE DADOS E TAMBÉM FILTRAR O quality_flag 
```{r}
glimpse(df |> 
           filter(xco2_quality_flag == 0))
```

#Queremos ver se os pontos amostrados dos nossos dados vão cair em cima da região de foco 

```{r}
df_amostra <- df |> 
  filter(xco2_quality_flag == 0) |> 
  sample_n(1000)
```
#PONTOS DE xco2 DENTRO DOS BIOMAS (ESTÁ DENTRO DA MINHA ÁREA DE ESTUDO?)
```{r}
biomes |> 
  ggplot() +
  geom_sf(
    aes(fill = name_biome),
    color = "#1a1a2e",
    linewidth = 0.4
  ) +
  scale_fill_manual(
    values = biome_colors,
    name = "Bioma"
  ) +
  theme_minimal() +
  geom_point(
    data = df_amostra,
    aes(longitude, latitude),
    color = "gray",
    size = 1
  )
```
```{r}
regioes |> 
  ggplot() +
  geom_sf(
    aes(fill = name_region),
    color = "#1a1a2e",
    linewidth = 0.5
  ) +
  scale_fill_manual(
    values = region_colors,
    name = "Região"
  ) +
  theme_minimal() +
  geom_point(
    data = df_amostra,
    aes(longitude, latitude),
    color = "gray",
    size = 1
  )
```
# Transformar o df de XCO2 em objeto espacial (sf)
```{r}
df_sf <- df |> 
  filter(xco2_quality_flag == 0) |> 
  st_as_sf(
    coords = c("longitude", "latitude"),
    crs = 4326,
    remove = FALSE) 
```

#AGORA FAZER O RECORTE PARA A REGIÃO GEOECONÔMICA CENTRO-SUL DO BRASIL

#1) BAIXAR O SHP DE MUNICÍPIOS DO BRASIL, NO SITE DO IBGE
#   DEPOIS DAR UMA OLHADA NO BANCO DE DADOS 

```{r}
municipios <- st_read("data-raw/BR_Municipios_2025/BR_Municipios_2025.shp")

glimpse(municipios)
```

```{r}
st_crs(municipios)

names(municipios)
```

#Conferindo se na minha mala existe os 27 estados
```{r}
sort(unique(municipios$SIGLA_UF))
```
#Ver quantos municípios existem na malha
```{r}
municipios |> 
  count(SIGLA_UF, sort = TRUE) 
```

#Criar mapa simples com todos os limites, criar visualização 

```{r}
ggplot(municipios) +
  geom_sf() +
  theme_minimal()
```
 
#Quais municípios entram na região geoeconômica Centro-Sul?
#segundo as bases são esses 
```{r}
municipios_centro_sul <- municipios |> 
  filter(
    SIGLA_UF %in% c(
      "PR", "SC", "RS",
      "SP", "RJ", "MG", "ES",
      "GO", "MS", "DF"
    )
  )
```

#Conferir quantos municipios tem dentro dos estados selecionados
```{r}
nrow(municipios_centro_sul)
```

#Unir todos os municipios 
```{r}
centro_sul <- municipios_centro_sul |> 
  summarise()
```

#visualizar
```{r}
ggplot() +
  geom_sf(
    data = centro_sul,
    fill = "#E75480",
    color = "#1a1a2e",
    linewidth = 0.7
  ) +
  theme_minimal() +
  labs(
    title = "Região Centro-Sul do Brasil"
  )
```
#Colocar os pontos de XCO₂ sobre a região
```{r}
ggplot() +
  geom_sf(
    data = centro_sul,
    fill = "#E75480",
    color = "#1a1a2e",
    linewidth = 0.7
  ) +
  geom_sf(
    data = df_sf,
    color = "gray",
    size = 0.5
  ) +
  theme_minimal() +
  labs(
    title = "Pontos de XCO₂ na região Centro-Sul"
  )
```










